---
title: "DAPLA jukseark"
author: "Sindre Mikael Haugen"
date: "`r Sys.Date()`"
output: rmarkdown::html_vignette
vignette: >
  %\VignetteIndexEntry{DAPLA jukseark}
  %\VignetteEngine{knitr::rmarkdown}
  %\VignetteEncoding{UTF-8}
---

```{r setup, include = FALSE}
knitr::opts_chunk$set(
  collapse = TRUE,
  comment = "#>"
)
```

Her finner du en oversikt over hvordan å lese inn data fra Google Cloud Storage (DAPLA) til R. Se under ["Reference"](https://statisticsnorway.github.io/fellesr/reference/index.html) for mer dokumentasjon av funksjonene.

For å ta i bruk funksjonene i `fellesr` må du kalle biblioteket med:

```{r, eval=FALSE}
library(fellesr)
```

Pakken er installert i Jupyterlab (DAPLA og produksjonssonen) og i RStudio Server (produksjonssonen). Dersom du bruker et virtuelt miljø med `renv` kan pakken installeres slik:

```{r, eval=FALSE}
renv::init()
renv::install("statisticsnorway/fellesr")
```


### Wrapper-funksjoner fra `arrow`/`googleCloudStorageR`

#### Funksjonen `read_ssb` inneholder følgende wrapper-funksjoner:
+ `read_parquet`
+ `read_parquet_sf`
+ `read_feather` 
+ `read_csv`
+ `read_rds`
+ `read_xml`
+ `read_json`
+ `open_dataset`


#### Funksjonen `write_ssb` inneholder følgende wrapper-funksjoner:
+ `write_parquet`
+ `write_sf_parquet`
+ `write_feather`
+ `write_csv`
+ `write_rds`
+ `write_dataset`

#### Andre funksjoner
+ `gcs.list.files`
+ `gcs_list_objects`
+ `gcs_delete_object`
+ `gcs_bucket`


## Se innholdet i buckets på Google Cloud Storage

Funksjonene `list.files` og `gcs_list_objects` kan brukes til å liste opp filene som finnes i Google Cloud Storage buckets. `list.files` kan brukes på alle mapper og undermapper, mens `gcs_list_objects` kun fungerer på "bøttenivå". Til gjengjeld vises også filstørrelse og endringsdato.

```{r, eval=FALSE}
fellesr::gcs.list.files("ssb-prod-dapla-felles-data-delt/R_smoke_test/")

fellesr::gcs_list_objects("ssb-prod-dapla-felles-data-delt/R_smoke_test") %>% dplyr::arrange(desc(updated))
```

## Slette filer fra Google Cloud Storage

Funksjonen `gcs_delete_object` kan brukes til å slette filer fra en Google Cloud Storage bucket.

```{r, eval=FALSE}
fellesr::gcs_delete_object("ssb-prod-dapla-felles-data-delt/R_smoke_test/write_ssb_parquet_test.parquet")
```

## Lese inn data fra Google Cloud Storage

Funksjonen `read_ssb` kan brukes til å lese inn mange filtyper fra Google Cloud Storage ved å oppgi full sti til "bøtten" + filnavn. Det er `import`-funksjonen fra rio-pakken som ligger til grunn for `read_ssb`, så dokumentasjonen av den funksjonen er i stor grad gjeldende for `read_ssb`.

Dersom filen er lagret som en "multifile dataset" (partitioned), dvs. en fil som ser ut som en mappe, kan denne leses inn ved hjelp av `open_dataset`.

```{r, eval=FALSE}
# Parquet
read_ssb_parquet <- fellesr::read_ssb("ssb-prod-dapla-felles-data-delt/R_smoke_test/1987.parquet")
read_ssb_parquet <- fellesr::read_ssb("ssb-prod-dapla-felles-data-delt/R_smoke_test/1987.parquet", col_select = c("Year", "Month"))

read_ssb_mfd <- fellesr::open_dataset("ssb-prod-dapla-felles-data-delt/R_smoke_test/enda_en_ny_mappe") # OBS: mangler eksempeldata

# Feather
read_ssb_feather <- fellesr::read_ssb("ssb-prod-dapla-felles-data-delt/R_smoke_test/1987.feather")

# CSV
read_ssb_csv <- fellesr::read_ssb("ssb-prod-dapla-felles-data-delt/R_smoke_test/1987.csv")

# JSON
read_ssb_json <- fellesr::read_ssb("ssb-prod-dapla-felles-data-delt/R_smoke_test/XXX.json") # OBS: mangler eksempeldata

# XML
read_ssb_xml <- fellesr::read_ssb("ssb-prod-dapla-felles-data-delt/R_smoke_test/XXX.xml") # OBS: mangler eksempeldata

# RDS
read_ssb_rds <- fellesr::read_ssb("ssb-prod-dapla-felles-data-delt/R_smoke_test/1987.rds")
```

### Lese inn kartdata lagret som .parquet-filer

For å laste inn kartdata lagret som .parquet-filer kan du bruke `fellesr::read_parquet_sf`. For mer informasjon om hvordan å jobbe med kartdata på DAPLA, se [Kartdata i DAPLA-manualen](https://manual.dapla.ssb.no/kartdata.html#r).

```{r, eval=FALSE}
data <- fellesr::read_parquet_sf("ssb-prod-dapla-felles-data-delt/GIS/testdata/veger_oslo.parquet")
```

### Lese inn deler av datasett (.parquet-filer m.m.)

Funksjonen `open_dataset` kan brukes til å lese deler av datasett (bl.a. .parquet-, .feather- og .csv-filer) fra Google Cloud Storage. Det lages en forbindelse til mappen der filen ligger og deretter kan man bruke argumenter fra `dplyr`, som f.eks. `filter` og `select`, før man bruker `collect` til å lese inn dataene i R. For øyeblikket er det ikke mulig å kun lese inn én fil som ligger i en mappe så dersom dataene ikke er "partitioned" må filen ligge i en egen undermappe dersom den skal lese inn alene.

```{r, eval=FALSE}
data <- fellesr::open_dataset("ssb-prod-dapla-felles-data-delt/R_smoke_test/1987_1996_dataset") %>%
 dplyr::filter(Year == 1996 & TailNum == "N2823W") %>%
 dplyr::select(Year, Month, DayofMonth, TailNum) %>%
 dplyr::collect()
```

Funksjonen `open_dataset` kan også brukes til å lese inn deler av kartdata lagret som .parquet-filer. På samme måte som vanlige .parquet-filer må filen som leses inn ligge i en mappe der det kun ligger én fil. Filstien peker til mappen der filen ligger. Deretter kan man bruke `dplyr`-verb for å filtrere rader og selektere kolonner før man til slutt leser inn filene med `sfarrow::read_sf_dataset()`.

```{r, eval=FALSE}
data <- fellesr::open_dataset("ssb-prod-dapla-felles-data-delt/GIS/Kart/2023/ABAS_grunnkrets_flate_2023/") %>%
  dplyr::filter(KOMMUNENR == "0301") %>%
  sfarrow::read_sf_dataset()
```


## Skrive data til Google Cloud Storage

Funksjonen `write_ssb` kan brukes til å skrive .parquet-, .feather-, .csv- og .rds-filer til Google Cloud Storage.

```{r, eval=FALSE}
# PARQUET
fellesr::write_ssb(data, "ssb-prod-dapla-felles-data-delt/R_smoke_test/write_ssb_parquet_test.parquet")

# "Multifile" datasett
fellesr::write_ssb(data, "ssb-prod-dapla-felles-data-delt/R_smoke_test/write_ssb_multifile_dataset_test", partitioning = TRUE)

# FEATHER
fellesr::write_ssb(data, "ssb-prod-dapla-felles-data-delt/R_smoke_test/write_ssb_parquet_test.feather")

# CSV
fellesr::write_ssb(data, "ssb-prod-dapla-felles-data-delt/R_smoke_test/write_ssb_parquet_test.csv")

# RDS
fellesr::write_ssb(data, "ssb-prod-dapla-felles-data-delt/R_smoke_test/write_ssb_rds_test.rds")
```



