---
title: "Lasting til Statbank"
author: Susie Jentoft & Jan Sebastian Rothe
output: rmarkdown::html_vignette
vignette: >
  %\VignetteIndexEntry{vignette_statbank_lasting}
  %\VignetteEngine{knitr::rmarkdown}
  %\VignetteEncoding{UTF-8}
categories:
  - publisering
---
Her finner du eksempler på hvordan å laste opp en tabell til statbank, direkt fra R (i prod sone). Funksjonen ligger i pakken `fellesr` som er installerte i de fleste sone i SSB. Du trenger `fellesr` versjon > 0.1.1.

Løsning er ikke tilgjengelig i Dapla enda.

```{r, include = FALSE}
knitr::opts_chunk$set(
  collapse = TRUE,
  comment = "#>"
)
```

```{r, echo = TRUE, eval = FALSE}
library(statbankr)
```

Pakken inneholder en hovedfunksjon `statbank_lasting()`. Akkurat nå, lastes det opp en (eller flere) .dat fil som er lagret fra før. Dette kan gjøres som en steg i en arbeidsprosess med `write.table()` for eksempel.

Funksjonen krever at en database (`laste_dbase`) og bruke (`laste_bruke`) spesifiseres. Database kan være "TEST", "PROD" eller "QA". Bruker er det felles brukernavn for statistikken.

Alle tabeller i Statbank har en unik navn som spesifiseres ved parameter i funksjonen hovedtabell. Dato for publisering spesifiseres ved `publiseringsdato`. Dette skal være i form "YYYY-mm-dd".

Her er et eksempel:

```{r, echo = TRUE, eval=FALSE}
statbank_lasting(
  laste_dbase = "TEST",
  laste_bruker = "LAST425",
  lastefilsti = "/ssb/stamme02/test",
  lastefil = "kollektivu21.dat",
  hovedtabell = "KollektivU2",
  publiseringsdato = "2021-09-30"
)
```

Flere filer kan lastes opp samtidig ved å spesifiere en vektor av filer. For eksempel:

```{r, echo = TRUE, eval=FALSE}
statbank_lasting(
  laste_dbase = "TEST",
  laste_bruker = "LAST425",
  lastefilsti = "/ssb/stamme02/test",
  lastefil = c("kollektivu21.dat", "kollektivu22.dat"),
  hovedtabell = "KollektivU2",
  publiseringsdato = "2021-09-30"
)
```

Filene må ligge på samme sti og tilhøre samme hovedtabellen.

Parameter `mailto` kan  spesifiseres ved behov hvis du ønsker at epost konfirmasjon av opplastning skal til noen som ikke er deg selv. 
