---
title: "Lage en SSB figur i ggplot med theme_ssb"
author: "Susie Jentoft"
output: rmarkdown::html_vignette
date: "2022-12-19"
vignette: >
  %\VignetteIndexEntry{SSB ggplot theme}
  %\VignetteEngine{knitr::rmarkdown}
  %\VignetteEncoding{UTF-8}
---

```{r setup, include=FALSE}
knitr::opts_chunk$set(echo = TRUE)
```

## Visualisering med ggplot

R-pakken `ggplot` er et populær verktøy for visualisering av data. Det er utrolig mange forskjellige type figurer som kan lages. Her skal vi bruke `ggplot` et datasett som heter `mtcars` for å vise noen visualisering med ggplot. Vi starter med å lage en stolpediagram som et eksempel:


```{r}
library(ggplot2)

ggplot(mtcars, aes(x=cyl, fill=as.factor(cyl))) + 
  geom_bar( )
```

## Bruk av theme_ssb 
Vi har laget et tema (theme) for SSB for `ggplot` som heter **`theme_ssb`**. Dette er tilgjengelig i [`fellesr` pakken](https://statisticsnorway.github.io/fellesr/index.html). Theme endre bakgrunn farge, font og tekst størrelse til å ligne på det vi publiserer i notat og dokument-serie. Merk at fargene på stolpene ikke endres!


```{r, message = F, warnings = F}
library(fellesr)

ggplot(mtcars, aes(x=cyl, fill=as.factor(cyl))) + 
  geom_bar( ) + 
  theme_ssb()
```

## Endre til SSB farge i figurer
For å endre fargene i en figur har vi laget noen SSB funksjoner som fungere med `ggplot`. 

#### Kategoriske data - scale_fill_ssb()
Vi kan endre til SSB farger ved bruk av `scale_fill_ssb()`

```{r}
ggplot(mtcars, aes(x=as.factor(cyl), fill=as.factor(cyl) )) + 
  geom_bar( ) +
  scale_fill_ssb() +
  theme_ssb()
```

Vi kan spesifisere fargevalg inn i `scale_fill_ssb() funksjonen. Velg mellom:
'main' (default), 'greens', 'blues', 'primary', 'secondary', 'shade1', 'shade2','shade3', 'shade4', eller 'shade5'.

```{r}
ggplot(mtcars, aes(x=as.factor(cyl), fill=as.factor(cyl) )) + 
  geom_bar( ) +
  scale_fill_ssb('blues') +
  theme_ssb()
```


#### Numeriske data - scale_color_ssb()
For kontinuous numeriske data kan vi bruke `scale_color_ssb()` for å endre farger. For example

```{r}
ggplot(mtcars, aes(x=hp, y=mpg, color=disp)) + 
  geom_point( ) +
  scale_colour_ssb('greens') +
  theme_ssb()
```

## Mer
Det er mulig å spesifisere farger enda mer. For mer detaljer og eksempeler om hvordan å hente ut SSB farge fra KLASS ser dokumentasjon om [SSB fargepalett](https://statisticsnorway.github.io/fellesr/articles/vignette_SSB_fargepalett.html)

