---
title: "Kjøre shiny og Esquisse i Jupyter"
author: "Susie Jentoft"
date: "`r Sys.Date()`"
output: 
  rmarkdown::html_vignette:
    toc: true
vignette: >
  %\VignetteIndexEntry{Kjøre shiny og Esquisse i Jupyter}
  %\VignetteEngine{knitr::rmarkdown}
  %\VignetteEncoding{UTF-8}
---

```{r setup, include=FALSE}
knitr::opts_chunk$set(echo = TRUE)
```

## Kjøre shiny

R pakken [shiny](https://shiny.rstudio.com/) gjøre det lett å lage interactive sider og dashboards. Appene kan kjøres fra Jupyter men stien som det pekes til er for tiden feil internt i SSB. Som en kjapt løsning har vi laget to "wrapper" funksjoner (**`runApp_ssb`** og **`runExample`**) som kan brukes som gjøre shiny for SSB brukerne. Her er de to wrapper funksjonene for shiny:

|Funksjon  | Beskrivelse |
| ------------- | ------------- |
| `runApp_ssb()`  | Kjør en shiny app.  |
| `runExample_ssb()`  | Kjør en eksempel shiny App.  |

For å kjøre et eksempel shiny app:

```{r shiny, eval=FALSE}
library(shiny)
library(fellesr)

runExample_ssb("01_hello")
```


## Kjøre esquisser

R pakken [esquisser](https://cran.r-project.org/web/packages/esquisse/vignettes/get-started.html) er en interactive verktøy for å lage ggplot. Dette kan kjøre i Jupyte, men igjen er stien som det pekes til feil. Wrapper funksjonen **`esquisser_ssb`** peker til ritkig sted for appen. for example:

```{r esquissee, eval=FALSE}
library(esquisse)
library(fellesr)
data(iris)

esquisser_ssb(iris)
```

