---
title: "SSB format"
author: "Martin Skjæveland"
date: "`r Sys.Date()`"
output: rmarkdown::html_vignette
vignette: >
  %\VignetteIndexEntry{ssb_format}
  %\VignetteEncoding{UTF-8}
  %\VignetteEngine{knitr::rmarkdown}
editor_options: 
  markdown: 
    wrap: 72
---

```{r setup, include = FALSE}
knitr::opts_chunk$set(
  collapse = TRUE,
  comment = "#>"
)
```

Klassen ssb_format tilbyr mapping av enten numeriske eller kategoriske
variabler i henhold til en forhåndsdefinert JSON-fil eller liste.
Klassen etterligner noe funskjonalitet fra SAS og klassen SsbFormat fra
Python-biblioteket ssb-fagfunksjoner.

### Hvorfor bruke denne klassen?

I statistikk brukes en rekke ulike kodelister, og det er behov for å få
korrespondanse mellom dem, f.eks. ved aggregering eller ved omkoding fra
datakilde til koder i Statistikkbanken. Det er også behov for å enkelt
kunne mappe numeriske verdier til kategoriske variabler. JSON-filer er
godt egnet for å lagre denne typen mapping mellom en kodelister samt
mellom intervaller og kategorier. Denne klassen gjør det enkelt å bruke
applisere mappingen fra JSON-filene på data.

Denne klassen og SsbFormat fra Python takler JSON-filer i samme format,
noe som gjør formatene gjenbrukbare. Dermed er det mulig å bytte mellom
språk uten å måtte skrive formatene på nytt.

Mapping-metodene fra ssb_format er dessuten mer effektive enn det
R-funksjonene ifelse og dplyr::case_when er.

### Formater med intervaller
```{r, eval=FALSE}
# Eksempeldata
alder <- sample(1L:100L, size = 10, replace = TRUE)

# Eksempelformat
age_frmt = list(
    "low-18" = "-18",
    "19-25" = "19-25",
    "26-35" = "26-35",
    "36-45" = "36-45",
    "46-55" = "46-55",
    "56-high" = "56+",
    "other" = "missing"
)

# Initier formatet med ssb_format-klassen
ssb_age_frmt <- ssb_format$new(age_frmt, is_range_format = TRUE)

# Bruk formatet til å lage en ny kategorisk variabel
alder_kat <- ssb_age_frmt$map_range(alder)

```

### Formater fra kategori til kategori
```{r, eval=FALSE}
# Eksempeldata
ansettelsesform <- sample(c("F", "M", "", "A"), 10, replace = TRUE)

# Eksempelformat
ansform_frmt = list(
    "F" = "fast",
    "M" = "midlertidig",
    "other" = "annet",
    "NA" = "ukjent"
)

# Initier formatet
ssb_ansform_frmt < ssb_format$new(ansform_frmt, is_range_format = FALSE)

# Bruk formatet til å lage en ny variabel
ansettelsesform_ny <- ssb_ansform_frmt$map_range(ansettelsesform)

```

### Les format fra JSON og initier

```{r, eval=FALSE}
ssb_age_frmt <- get_format("formats/alder.json", is_range_format = TRUE)

# Eksempeldata
alder <- sample(1L:100L, size = 10, replace = TRUE)

# Bruk formatet til å lage en ny kategorisk variabel
alder_kat <- ssb_age_frmt$map_range(alder)

```

### Noen viktige forskjeller fra SsbFormat og SAS

Klassen fungerer likt som Python-ekvivalenten SsbFormat i den forstand
at den kan lese inn et JSON-lignende objekt og bruke dette til å mappe
numeriske verdier til kategorier basert på dette. I tillegg er det lagt
opp til at R-klassen å kategori-til-kategori-mapping for å kompensere
for Python-funksjonen
[map](https://docs.python.org/3/library/functions.html#map){.uri}.

Ingen av disse klassene tilbyr noen løsning på overlappende intervaller
slik som i SAS.

#### OBS: Potensiell felle

En viktig forskjell er at det kun er de nedre verdiene i intervallene
som bestemmer kategoriseringen, med unntak av den øverste grenseverdien.
Dermed kan det gi rare resultater ved bruk av
ssb_format\$map_range() hvor dette er formatet:

``` json
{
  "0-9": "1", 
  "10-20": "2", 
  "22-30": "3", 
  "other": "4" 
}
```

21 vil bli "2" fordi den neste nedre grenseverdien etter 10 er 22. 31
vil imidlertid gi "4" fordi den øverste grenseverdien er 30.

Python-klassen SsbFormat fungerer ikke med desimaltall. Det gjør
ssb_format. Det virker imidlertid annerledes fra formater i SAS, hvor
den øvre grensverdien i et intervall gjerne angis som 9,9999 dersom vi
ønsker at 9,5 skal falle under "1". Ved bruk av SsbFormat er det
nødvendig å runde ned til nærmeste heltall først. I ssb_format vil ikke
øvre grenseverdi ha noen betydning, og 9,5 vil falle under "1" fordi 9
\< neste nedre grenseverdi (10).

Dersom en forsøker å initiere klassen med et format som i eksempelet over,
vil følgende warning trigges: Formatet kategoriserer verdier innenfor 
[9 > verdi > 10] i intervallet [X-9]
